【裁判字號】    98,上易,1141
【裁判日期】    990226
【裁判案由】    價款賠償
【裁判全文】
臺灣高等法院民事判決                98年度上易字第1141號
上  訴  人  甲○○
            丁○○
被 上 訴人  乙○○
訴訟代理人  丙○○
上列當事人間請求價款賠償事件，上訴人甲○○對於中華民國98
年10月9 日臺灣桃園地方法院98年度訴字第1285號第一審判決提
起上訴，本院於99年2月2日言詞辯論終結，判決如下：
    主  文
上訴駁回。
第二審訴訟費用由上訴人甲○○負擔。
    事實及理由
一、本件被上訴人訴請上訴人甲○○（下稱甲○○）及未提起上
    訴之丁○○（下稱丁○○）就坐落於桃園縣楊梅鎮○○段79
    5地號土地及其上同段279建號地上建物（即門牌號碼桃園縣
    楊梅鎮○○路○段382巷51號房屋，下稱系爭房地），所為贈
    與行為及所有權移轉行為應予撤銷。原審為上訴人敗訴之判
    決，甲○○不服，提起上訴，因訴訟標的對其等2 人必須合
    一確定，雖丁○○未提起上訴，依民事訴訟法第56條第1 款
    規定，甲○○之上訴效力，應及於未提起上訴之丁○○，爰
    併列丁○○為上訴人，併此敘明。
二、又被上訴人經合法通知，無正當理由，未於言詞辯論期日到
    場，核無民事訴訟法第386 條所列各款情形，爰依上訴人之
    聲請，由其一造辯論而為判決。
三、被上訴人起訴主張：丁○○前於民國95年7月4日與訴外人黃
    玉麟、黃雙德，共同傷害被上訴人，經原法院以96年度訴字
    第1506號判決（下稱系爭判決）判命丁○○應與黃玉麟、黃
    雙德連帶給付被上訴人新台幣（下同）67萬2,597 元，及自
    96年4月2日起至清償日止，按年息5%計算之利息（下稱系爭
    債權），系爭判決並於97年3月4日確定。惟丁○○於系爭判
    決審理期間，竟於97年1 月15日將其所有系爭房地，贈與其
    妻甲○○，並於97年1 月21日辦畢所有權移轉登記。丁○○
    於上開傷害案件發生後，已知其應負賠償責任，竟於系爭判
    決確定前，以無償贈與方式，將系爭房地所有權移轉登記予
    甲○○，致被上訴人系爭債權不能自系爭房地取償，丁○○
    所為上開贈與行為顯有害及系爭債權。爰依民法第244條第1
    項、第4 項前段之規定，求為撤銷丁○○將系爭房地贈與甲
    ○○之債權行為及移轉系爭房地所有權予甲○○之物權行為
    ；並請求甲○○應將於97年1 月21日以夫妻贈與為原因，所
    為之系爭房地所有權移轉登記塗銷，並回復登記為丁○○所
    有等語。原審為被上訴人勝訴之判決，對於上訴人之上訴則
    聲明駁回上訴。
四、上訴人則以：丁○○確因與黃玉麟、黃雙德，於95年7月4日
    共同傷害被上訴人，經系爭判決判命應連帶給付被上訴人系
    爭債權，惟丁○○現無收入，僅由甲○○工作持家，尚無經
    濟能力賠償被上訴人，為免被上訴人持系爭判決對丁○○聲
    請強制執行，亦免家中經濟失去依靠，並使甲○○有所保障
    ，遂將丁○○所有之系爭房地以夫妻贈與原因，移轉所有權
    登記予甲○○。又丁○○無業亦無積蓄，平日生活家計開銷
    皆由甲○○獨立負擔，系爭房地係甲○○於85年10月17日出
    資購入，其頭期款及嗣後貸款之清償皆由甲○○獨自負擔，
    甲○○因感念夫妻之情，遂將系爭房地所有權登記於丁○○
    名下，實乃贈與行為，甲○○依民法第419 條規定，請求丁
    ○○返還，誠屬當然等語，資為抗辯。原審為上訴人敗訴之
    判決，上訴人不服，提起上訴，並聲明為：(一)原判決廢棄。
    (二)被上訴人在第一審之訴駁回。
五、經查，丁○○因與黃玉麟、黃雙德共同傷害被上訴人，經系
    爭判決判命其應與黃玉麟、黃雙德連帶給付被上訴人系爭債
    權；丁○○以夫妻贈與為原因，向桃園縣楊梅地政事務所申
    請將其所有系爭房地所有權移轉登記予甲○○，並於97年1
    月21日辦畢所有權移轉登記之事實，有系爭判決書暨確定證
    明書、系爭房地之土地及建物登記謄本、異動索引表等影本
    各1份在卷可稽（見原審卷第8至19頁），並為兩造所不爭執
    ，應堪信為真實。
六、被上訴人主張：丁○○為系爭債權之連帶債務人，於知悉其
    應負連帶清償責任時，以無償之夫妻贈與方式，將系爭房地
    所有權移轉登記予甲○○，有害及系爭債權等語，惟為上訴
    人所否認，並以前詞置辯。經查：
  (一)按債務人所為之無償行為，有害及債權者，債權人得聲請法
    院撤銷之，民法第244條第1項定有明文。所謂債務人害及債
    權之無償行為，係指因債務人之行為，致債權不能獲得滿足
    ；換言之，因債務人之行為而致積極的減少財產，或消極的
    增加債務，因而使債權陷於清償不能或困難或遲延之狀態。
    。另債務人所有之財產除對於特定債權人設有擔保物權外，
    應為一切債務之總擔保，故債務人明知其財產不足清償一切
    債務，竟將財產贈與於人，債權人即得依民法第244條第1項
    之規定，聲請法院撤銷。此項撤銷權之效力，不特及於債權
    行為，即物權行為亦無例外。
  (二)本件被上訴人對於丁○○有因侵權行為損害賠償而生之系爭
    債權存在。丁○○以夫妻贈與為原因，向桃園縣楊梅地政事
    務所申請將其所有系爭房地所有權移轉登記予甲○○，並於
    97年1 月21日辦畢所有權移轉登記，已如前述，上訴人間就
    系爭房地之贈與及所有權移轉登記行為，既為夫妻贈與並無
    任何負擔，即屬無償行為。又丁○○除系爭房地外，別無其
    他資產，有本院依職權調取稅務電子閘門財產所得調件明細
    表1份（見本院卷第31頁）可稽，且上訴人於原審98年9月18
    日審理時亦自認贈與及移轉系爭房地所有權登記之目的，係
    為避免遭被上訴人強制執行，是丁○○所為上開贈與行為，
    顯有害及系爭債權之清償。
  (三)雖上訴人辯稱：系爭房地雖登記於丁○○名下，實係甲○○
    出資購入贈與丁○○者，甲○○自得依民法第419 條規定，
    請求丁○○返還等語，惟為被上訴人所否認。經查：甲○○
    雖提出93年至97年間上訴人2 人之綜合所得稅資料為證，惟
    系爭房地係於85年10月17日由丁○○所購入者，有系爭房地
    之土地及建物登記謄本、異動索引表等影本各1 份為證（見
    原審卷第14至19頁），上開綜合所得稅資料並不足以證明85
    年間上訴人2 人之資力，況社會上有收入卻未實際申報所得
    者，大有人在，且購買房屋之資金，衡諸常情亦未必僅能以
    薪資所得一途，是甲○○所辯系爭房地為甲○○所購，贈與
    丁○○乙節，已難盡信。況系爭房地既登記於丁○○名下，
    上訴人復未說明並舉證證明其等間另有約定，則系爭房地無
    論於購買之初由何人出資，均屬丁○○所有。依民法第419
    條之規定贈與固得撤銷，然仍須符合民法第416 條之法定要
    件。甲○○僅泛稱依民法第419 條規定，請求丁○○返還系
    爭房地，並未表明及舉證證明其究合於何一法定要件，而得
    以撤銷該贈與，自難據此而為有利於上訴人之認定。
七、按債務人所為之無償行為，有害及債權者，債權人得聲請法
    院撤銷之，債權人依第1 項之規定聲請法院撤銷時，得並聲
    請命受益人或轉得人回復原狀，民法第244 條第1項、第4項
    定有明文。又民法第244 條之撤銷權，其客體包括債務人所
    為債權行為及物權行為（最高法院48年台上字第1750號判例
    意旨參照）。債權人行使此項撤銷權，可同時訴請撤銷債務
    人所為債權行為及物權行為；如果不動產物權契約業經辦理
    登記，則債權人得訴請登記名義人塗銷。本件丁○○既應就
    系爭債權負連帶清償責任，且其將系爭房地贈與甲○○之無
    償行為，係有害及系爭債權，已如上述，則被上訴人依據民
    法第244條第1項、第4 項前段之規定，請求撤銷上訴人間就
    系爭房地贈與之債權行為及所有權移轉之物權行為，併請求
    甲○○將系爭房地之所有權移轉登記塗銷，將系爭房地回復
    登記為丁○○所有，均屬有據。
八、綜上所述，上訴人依據民法第244條第1項、第4 項前段之規
    定，請求撤銷丁○○將系爭房地贈與甲○○之債權行為及移
    轉系爭房地所有權予甲○○之物權行為，併請求甲○○將其
    於97年1 月21日所辦畢之系爭房地所有權移轉登記塗銷，將
    系爭房地回復登記為丁○○所有，均為有理由，應予准許。
    從而，原審所為上訴人敗訴之判決，並無不合，上訴論旨指
    摘原判決不當，求予廢棄改判，為無理由，應予駁回。
九、兩造其餘攻擊、防禦方法及未經援用或進行調查之證據，經
    本院斟酌後，認為均不足以影響本判決之結果，自無予以調
    查或逐一詳予論駁之必要；又本件原審為上訴人敗訴之判決
    ，僅甲○○不服，提起上訴，因訴訟標的對上訴人必須合一
    確定，該上訴效力方及於未提起上訴之丁○○，因而本院認
    第二審訴訟費用僅須由提起上訴之甲○○負擔，附此指明。
十、據上論結，本件上訴為無理由，爰依民事訴訟法第449條第1
    項、第463條、第385條第1項前段、第78條、第85條第3項，
    判決如主文。
中    華    民    國    99    年    2    月    26    日
                    民事第四庭
                        審判長法  官  張劍男
                              法  官  翁昭蓉
                              法  官  陳靜芬
正本係照原本作成。
不得上訴。
中    華    民    國    99    年    2     月    26    日
                              書記官  應瑞霞

司法院資訊處製作；財團法人民間司法改革基金會備份。
